【裁判字號】    89,上,200
【裁判日期】    900801
【裁判案由】    清償借款
【裁判全文】
臺灣高等法院高雄分院民事判決  八十九年度上字第二００號
      上  訴  人  乙○○
      被  上訴人  甲○○
右當事人間請求清償借款事件，上訴人對於中華民國八十九年五月二十六日臺灣高雄
地方法院八十九年訴字第六二八號第一審判決提起上訴，本院判決如左：
      主      文
確認上訴人對被上訴人所有坐落高雄縣鳳山市○○段一０二二之一四地號土地及其上
建物建號二九０七號，門牌號碼高雄縣鳳山市○○路四七六號三層樓房一棟於民國八
十五年十二月二日設定登記之本金最高限額抵押權所擔保之新台幣伍佰萬元之借款債
權存在。
原判決關於駁回上訴人利息之請求及該部分假執行之聲請，暨訴訟費用之裁判均廢棄
。
被上訴人應給付上訴人新台幣壹佰貳拾參萬伍仟元。
第一、二審訴訟費用由被上訴人負擔。
本判決第三項於上訴人以新台幣肆拾萬元供擔保後得假執行，但被上訴人如於假執行
程序實施前以新台幣壹佰貳拾參萬伍仟元為上訴人預供擔保後得免為假執行。
      事      實
甲、上訴人方面：
一、聲明：
  (一)原判決廢棄。
  (二)確認上訴人對被上訴人所有坐落高雄縣鳳山市○○段一０二二－一四地號土也及
    其上建物建號二九０七號門牌號碼高雄縣鳳山市○○路四七六號三層樓房一棟於
    民國（下同）八十五年十一月二十九日所設定之本金最高限額抵押權所擔保之新
    台幣（下同）五百萬元借款債權存在。
  (三)被上訴人應給付上訴人一百二十三萬五千元。
  (四)第一、二審訴訟費用由被上訴人負擔。
  (五)第三項之聲明，若受勝訴判決，願供擔保請准宣告得為假執行。
二、陳述：
  (一)查本案被上訴人甲○○自原審至  鈞院一再矢口否認與上訴人有系爭五百萬元借
    款債權存在，兩造系爭之債權金額，既為構成法律關係之重要內容，如不訴請確
    認，則上訴人主張之權利是否存在，無法明確，上訴人自得提起確認之訴以排除
    此項危險，上訴人爰依法減縮上訴聲明，如減縮後訴之聲明第二項意旨所載。
  (二)查上訴人乙○○因多餘現金，自八十二年起至八十七年間即委請其姐潘陳阿局陸
    續代為放款給被上訴人甲○○以賺取利息，共計達五百萬元。而其中之資金來源
    ，均由上訴人先以現金或匯款予潘陳阿局（因上訴人家住台南，高雄的事務多委
    由其姐處理），再由潘陳阿局分別自下列戶頭提領現金借貸予被上訴人：1.11.
    最高限額抵押權設定前之資金來源：查證人即當初承辦系爭抵押權設定契約之
    土地代書潘序浩於  鈞院八十九年九月一日庭訊時證稱，於八十五年十一月二十
    九日抵押權設定時被上訴人已自上訴人處貸得二百餘萬元，因被上訴人預計要貸
    得五百萬元，故當初設定本金最高限額抵押權五百萬元，且潘陳阿局確實自伊高
    雄市第五信用合作社，帳號0000－000－000000之戶頭提領現金一
    百三十九萬一千元（參狀內附件三，劃黃線之部分即是）；並自世華聯合商業銀
    苓雅分行，帳號00000000000之帳號，提領現金一百三十三萬元（參
    附狀內件四劃黃線之部分即是），總共在八十五年十一月二十九日最高限額抵押
    權設定前，上訴人已貸予被上訴人金額共計二百七十二萬一千元正，2.至於八十
    五年十一月二十九日設定後上訴人貸予被上訴人之款項，由八十九年九月十五日
    陳報狀所附附件一高新銀行存款明細分類帳觀之，八十六年十二月一日有一筆二
    十萬元，八十七年一月十七日有一筆四十萬元，八十七年三月三日有一筆三十萬
    元之支出，由附件二存簿儲金帳戶存提款詳情表觀之，八十六年九月二十四日有
    一筆十萬元，八十七年一月二十六日有一筆十三萬元，八十七年四月一日有一筆
    二十萬元，合計有一百三十三萬元均為潘陳阿局代上訴人貸予被上訴人之款項，
    而其餘之資金，均是由潘陳阿局自伊第十信用合作社苓雅分社（現改為泛亞銀行
    苓雅分行）000000000000帳號之戶頭，提領現金代上訴人貸予被上
    訴人，惟因此部分之存提款明細資料，上訴人無法取得，是以懇請  鈞院向泛亞
    銀行苓雅分行函調即明。
  (三)復查，此借貸之事實可由左列事證得證：
    1.證人潘陳阿局於原審八十九年五月十七日言詞辯論筆錄證稱「那四張票是利息
      ，我有告訴被告金主是乙○○，錄音帶內容是這五百萬，被告開他先生支票給
      我，這五百萬元非一次拿走。」於  鈞院八十九年八月八日準備程序筆錄證稱
      （那是你的錢還是乙○○﹖）「是乙○○的錢。」證人柳昭雄於同日筆錄證稱
      （甲○○知道那五百萬元是向誰借款的嗎﹖）「知道是向乙○○借的，那時有
      去代書處辦理設定。」足徵本案之貸與人確係乙○○，而潘陳阿局僅係乙○○
      之代理人。
    2.由上訴人於原審八十九年三月三十日準備書狀所附八十八年十二月某日之錄音
      帶及譯文可發現，甲○○承認了下列事實：(1)欠五百萬元，目前無力清償。(2)
      五百萬元是之前幾年所借。(3)五百萬元是被上訴人拿自己之房地抵押所借。被
      上訴人在談話中提到「我常常跟你們借錢」「再向銀行借來還你們」，雖未言
      明「你們」所指為何人，惟綜合被上訴人在談話中提及五百萬元是伊拿自己之
      房地所借，而抵押權設定契約書及他項權利證明書載明權利人兼債權人為乙○
      ○，義務人兼債務人為甲○○，可見債權人確實為乙○○。
    3.該五百萬元之借貸，由被上訴人開給上訴人之利息支票亦可推論得知：當初上
      訴人是向被上訴人收取月息一分半，故每月利息為七萬五千元，有被上訴人配
      偶蘇金德在台灣中小企銀鳳山分行之支票帳戶可證，而後被上訴人向上訴人懇
      求降低利息，遂改為月息一分三，即每個月六萬五千元，此亦有支票可證，雖
      然有些支票的票面金額超過六萬五千元，但該些情形是遲繳利息時之補貼，而
      且，絕無少於六萬五千元之支票。惟被上訴人自八十八年一月三十日即未給付
      利息，上訴人爰依法請求每月六萬五千元之利息，共計十九期（自八十八年一
      月三十日算至八十九年七月三十日止，共十九期）如減縮後之聲明第三項所載
      之金額。
  (四)被上訴人於  鈞院八十九年八月八日準備程序筆錄辯稱「八十七年七月廿五日我
    有還一筆二百萬元，八十七年九月二日又還一筆三百萬元的，我借的五百萬元，
    都已還清，我根本沒有向乙○○借錢。」云云，惟查：
    1.卷附之同意書（參上訴人八十九年八月十八日準備書狀附件三）所載「於民國
      八十七年七月廿五日付新臺幣貳佰萬元正支票乙紙台灣省合作金庫前鎮支庫Ｌ
      Ｋ0000000係向潘陳阿局借用款」「於民國八十七年七月五日已向柳照
      雄先生還清新臺幣壹佰伍萬元正屬實無訛」。
    2.惟查此二筆為被上訴人、潘陳阿局與柳昭雄於八十五年十月三日欲共同出資買
      台南縣新營市○○○段六號之土地，因被上訴人資金不足，遂向潘陳阿局借貸
      二百萬元，柳昭雄借貸一百零五萬元，並開立五六七五五五、五六七五五八兩
      張本票質押，投資之土地則登記為甲○○所有（因僅甲○○有自耕農身分），
      惟後來甲○○拿系爭土地去偷貸款，被潘、柳二人發現，潘、柳二人遂先聲請
      本票裁定以保全債權（參前揭附件五），其後甲○○遂出面與二人協調，將前
      揭六號土地出賣予洪瑞南（參上訴人八十九年八月十八日準備書狀附件六），
      總價款為一千六百九十二萬六千九百元正，而三投資人之合夥分配額及清償情
      形如後：
      (1)系爭土地面積共三三五一０平方公尺，王、潘、柳三人之持分為四八四八分
        之二三二七，換算即為一一二八四．六平方公尺（參該狀附件四第一項所載
        ）。
      (2)參該狀附件四第四項所載，因甲○○在系爭地上其中四二八五平方公尺為伊
        之私有地，固將之扣除後每人應分配之比率為，潘陳阿局、柳照雄各為
        20.67%，甲○○為58.648%（計算式，11284.6-4285=6999.6，6999.6\3=233
        3.2，2333.2\11284.6=20.676%，100%-20.676%×2=58.648%）是潘陳阿局、
        柳昭雄二人各應分配額為三百五十萬元（計算式，00000000×20.676=00000
        00大約0000000）合計二人應受分配為七百萬元。
      (3)由該狀附件三同意書第一頁第五行所示之參佰萬元正支票二張台灣省合作金
        庫前鎮支庫ＬＫ0000000號及ＬＫ0000000號（即為買受人洪
        某所付之一部價款）；而同意書第二頁所載「於民國八十七年七月廿五日付
        新臺幣貳佰萬元正支票乙紙台灣省合作金庫前鎮支庫ＬＫ0000000號
        係部分款」「於民國八十七年七月廿五日付新臺幣貳佰萬元正支票乙紙台灣
        省合作金庫前鎮支庫ＬＫ0000000」均為買受人洪某所付之一部價款
        合計共七百萬元，即為潘、泖二人投資應得之分配額。
      (4)至若同意書上所載「於民國八十七年七月廿五日付新臺幣貳佰萬元正支票乙
        紙台灣省合作金庫前鎮支庫ＬＫ0000000係向潘陳阿局借用款」「於
        民國八十七年七月五日已向柳照雄先生還清新臺幣壹佰伍萬元正屬實無訛」
        。即係甲○○前欲投資系爭土地，因資金不足向潘、柳二人所借用，因系爭
        地後為洪某所買受，洪某即開立其於合庫前鎮支庫之支票存款帳號之支票充
        作買賣價金，而甲○○即將其應得之分配之一部分拿來清償此二筆借款，此
        參照同意書上第二項第一行（本票係甲○○槐下向柳昭雄先生及潘陳阿局借
        用）即明，是被上訴人辯稱，伊借的五百萬元，都已還清云云顯然為虛偽不
        實，且設若伊於八十七年九月二日均已還清，其焉有可能於八十八年十二月
        之電話錄音中又自承伊尚欠五百萬元，目前無力清償。足見被上訴人確實企
        圖將二不同原因關係之借款混為一談。
三、證據：援用在原審之立證方法，另提出同意書、共同出資承買土地約定書、臺灣
    高雄地方法院八十七年度票字第四二七六號民事裁定、不動產買賣合約書潘陳阿
    局之夫蔡宗憲之支票影本、張雲雀證明書、房屋租賃契約書、房屋稅籍證明書等
    為證，並聲請訊問證人張雲雀。
乙、被上訴人方面：
一、聲明：(一)上訴駁回。(二)第二審訴訟費用由上訴人負擔。(三)如受不利判決願供擔保
          請准免為假執行。
二、陳述：
  (一)上訴人主張被上訴人有向其借貸新臺幣伍佰萬元，無非以證人潘陳阿局、柳昭雄
    、潘序浩、張雀雲之證詞，及抵押權設定書、錄音帶、存提款記錄、支票對帳明
    細表等證物為憑，惟上開證據，並不能完整證明，上訴人有借款五百萬元予被上
    訴人。
  (二)上訴人之姊潘陳阿局之證言不可採，其理由如左：
    1.潘陳阿局之證詞業經原審以其為上訴人之姊，又代理經手財務，證詞必有偏頗
      等由，於審酌後不予採信；縱然潘陳阿局到庭證稱曾表明為代理之意（此與其
      在原審時之陳述有明顯之出入），亦不能認兩造間當然有借貸關係存在。
    2.且查依潘陳阿局供稱：「（你借錢給甲○○時，你向甲○○稱是你名義借她的
      ，還是以乙○○的名義借給她的？）：：：她如欠錢就來向我們姊妹借，她曾
      向我說，也曾向乙○○說。」就其是否曾於出借時表明為上訴人之代理人，已
      含糊不明，顯見上訴人根本無借錢予被上訴人之情，否則何需支晤其詞，顧左
      右而言其他？於  鈞院再接問：「你借甲○○多少錢？」，伊竟答稱：「五百
      萬元，八十二年起開始」、「（約定何時還錢？）設定時有約定六年：：：」
      云云（  鈞院八十九年八月八日筆錄）。證人潘陳阿局既稱該五百萬元為其借
      予被上訴人，其言果真，則出借之人即為潘陳阿局，又與上訴人何干？再者，
      證人所言困真，借款期間自八十五年設定抵押權時起既有約定借期六年，如今
      亦尚未屆清償期，又豈能提起本訴？故證人所言全屬虛構不實，被上訴人否認
      之。
    3.就借款之時間而言，上訴人係主張：「自八十二年至八十七年陸續借出」、「
      借款方式都是由潘陳阿局提領現交給被上訴人。」（八十九年十一月二十九日
      言詞辯論筆錄第二頁最後一行、第三頁第七行）；惟此根本與潘陳阿局所供稱
      ：借款五百萬元是自八十二年起開始，最後一次是八十五年間借的，被上訴人
      有時向其借，有時向上訴人借的等語完全不符（  鈞院八十九年八月八日筆錄
      第三、四頁）！顯見上訴人根本無借款予被上訴人一事。
    4.再者，就本件系爭借貸關係究係存在於上訴人與被上訴人間？抑或存在於潘陳
      阿局與被上訴人間？潘陳阿局先是陳稱：「（你借錢給甲○○時，你向甲○○
      稱是你名義借她的，還是以乙○○的名義借給她的？）我與甲○○是好朋友，
      她如欠錢就來向我們姊妹借，她曾向我說，也曾向我妹妹乙○○說。」、「（
      你借甲○○多少錢？）五百萬元，八十二年起開始」（  鈞院八十九年八月八
      日筆錄第三頁）、「系爭借款五百萬元都是我陸續拿給甲○○。」、「我這些
      現金都是從我銀行的帳戶提領出來的。」、「我和乙○○共同出錢借給甲○○
      。」、「我和乙○○的錢是一半一半：：：」（  鈞院八十九年十一月二十九
      日言詞辯筆錄第四、五頁）等語，其意明確表示系爭五百萬元之來源是其與上
      訴人共同出資出借，出資比例約各一半，而由其自己之帳戶提領借予被上訴人
      ！惟此與上訴人起訴及上訴時所稱系爭借款全部由上訴人出借之情形完全不符
      ！經上訴人本人到庭否認後，潘陳阿局竟又改稱：「是的，錢都是我妹妹的」
      （  鈞院八十九年十二月八日筆錄第二、三頁），其證詞之明顯矛盾不一，由
      此可見！潘陳阿局陳稱係庭訊時緊張一時想不起來云云，惟徵諸其既以上訴人
      之財務代理人自居，又以貸款賺取高利為業，所借出之金額又高達五百萬元，
      對於借款之過程豈有可能如此含糊？又豈有在記憶不清之情形下兩次明確答覆
      鈞院訊問之理﹖足證潘陳阿局所言無非附和上訴人之詞，於鈞院訊及其事前所
      未及料之問題時即隨口杜撰，不值採信。
    5.證人潘陳阿局證稱借款時有約定未繳利息就視為到期云云，純屬杜撰子虛，被
      上訴人否認。退萬步言，其證言果真，上訴人儘可實行抵押權拍賣被上訴人之
      不動產求償，又何須提起本訴﹖益證潘陳阿局所稱有借五百萬元及約定未繳息
      即喪失期限利益之詞，與常情有違，並非事實。
  (三)上訴人又舉原審所不採之錄音為憑，謂被上訴人曾承認借款五百萬元云云。惟查
    ：依上訴人譯文所載，錄音中之對話人為柳昭雄、潘陳阿局及被上訴人三人，且
    其內容果真，依潘陳阿局所述：「阿梅，之前借你五百萬，現在你打算怎麼處理
    ﹖」（第一頁），「好呀，我跟你塗銷可以呀：：：只要你借得到：：：」（第
    十八頁）、「他五百要跟我節算成二百，再加上一年利息：：：」（第十九頁）
    等語以觀，所錄之內容不過潘陳阿局與被上訴人商討如何處理債務糾葛而已，根
    本與上訴人無關。而遍觀全部譯文內容，並無任何關於被上訴人自承有欠上訴人
    借款之記載，對話之人亦自始至終未曾提及「乙○○」三字，觀見錄音之內容根
    本與上訴人無關，上訴人執之主張被上訴人有積欠借款不還云云，實難採信，被
    上訴人否認。
    再者，依其內容：
    1.潘：「借我的錢去買妳的地：：哎唷：：」（第二頁）
    2.柳：「我沒跟你講，金義仔講，賣啦！會跌不會漲的啦！以後不會漲了，這次
      就看農地開放會不會漲了！」（第二頁）
    3.王：「我說去賣好不好，你們卻說全部要改你們的名下，我的為什麼要全部給
      你，對不對﹖」、「也不要那麼逼的話：：：所以現在是失去賺錢的機會，不
      然我今天也不會賠得這麼淒慘」；潘：「我也跟著你賠呀！不然我幹嘛跟你一
      樣賣得那麼便宜」、王：「你們沒賠到，賣了地，還買了四層的新房子，好看
      得很！」（第十四頁、十五頁）。
    4.王：「就像那時買地，你要我寫單據就寫了，幹嘛還要我開本票﹖我今天才會
      走到這樣的絕路：：」柳：「若沒有本票，我們那些地不就隨你處理了﹖」（
      第二十頁）
    5.王：「話不能這麼說，你要我把全部土地登記成你們的：：：」（第二一頁）
    6.柳：「報那沒用啦！大家以前二千多萬賣兩年，現在賣一千三，還賣不到一半
      ：：你這價錢賣到明年或是後年都賣不出去：：：」（第二四頁）以觀，上訴
      人所提出之錄音帶，不過潘陳阿局、柳昭雄及被上訴人三人因合夥出資共同購
      買土地，因無法即時出售而三人在協商如何處分以攤還款項之對話而已，而該
      件共同購買農地之糾紛，被上訴人早已與潘、柳二人處理完畢，積欠該二人共
      計新台幣伍佰萬元之款項，亦已於八十七年七月間分別連本帶利償還清楚，有
      同意書一紙在卷可證；故該錄音之內容果真，亦應係八十七年七月之前所錄，
      而非如上訴人所稱係八十八年十月二日所錄。惟不論如何，均與上訴人毫無關
      係。上訴人持他人間處理土地債務之對話內容，主張被上訴人有欠其五百萬元
      云云，誠屬荒謬無稽。
      況查該錄音帶內容有諸多對話之內容並未表明於上訴人之譯本內（上訴人多以
      「：：：」敷衍掩飾），且於對話時又有路邊之車聲掩蓋，故其內容實難盡窺
      當事人對話之原貌與真意，被上訴人否認其內容與系爭借款有關。
  (四)另柳昭雄雖附和上訴人及潘陳阿局之說法，惟其既稱：「甲○○知道五百萬元是
    向乙○○借的，那時有去代書處辦理設定，但那次我沒有去，我是聽說的等語（
    鈞院八十九年八月八日筆錄），顯見就兩造間是否有五百萬元借貸之事，柳昭雄
    根本未在場親自聞見，而係聽自他人傳聞轉述，所言自屬傳聞之詞及個人臆測意
    見，依法並證據能力。再查，上訴人既為柳昭雄之小姨，潘陳阿局與柳昭雄也有
    親戚關係，所述難免偏頗附和，自不足採。
  (五)1.依證人潘序浩所述：「當時潘太太（指潘陳阿局）來說，她曾借人家二百多萬
      元，現在又要來借，不放心，所以要求對方設定抵押，之後我請潘太太準備一
      些資料再來辦手續。」「（辦抵押的時候，被上訴人有無去﹖）我對被上訴人
      的先生比較有印象，對被上訴人本身我忘記了。」、「我不會注意權利人（指
      上訴人）有無去，是潘太太去的。」，可知若其證言屬實，則：(1)證人所知之
      借款金額與上訴人主張之金額明顯不符；(2)且係於抵押權設定前，潘陳阿局獨
      自前往證人之事務所，向證人述說別人曾有向伊借二百多萬元一事，當時上訴
      人並不在場，被上訴人亦不在場，故關於所謂有二百多萬元借款之當事人為誰
      ﹖如何借貸﹖何時所借﹖：：：等等細節，證人不過聽聞自潘陳阿局片面之詞
      ，根本未曾親眼目睹，自不知潘陳阿局所述之是否真實。(3)潘陳阿局向證人潘
      予浩所述者，係某人向伊借款二百多萬元一事，而非被上訴人向上訴人借款五
      百萬元；且其係於系爭抵押權設定之前獨自前往潘予浩之處所述，故其所證述
      實難認與本件上訴人主張之借款有何關聯。
    2.再者，證人潘予浩亦證稱：「（在你事務所有無金錢交付﹖）沒有。」、「（
      那之前借的二百多萬元，有無看到什麼證物﹖）無法記起來。」、「是潘太太
      （指著坐在法庭席位的潘陳阿局）到我的事務所，委託我辦抵押權設定。當時
      潘太太說，她曾借人家二百多萬元：：」（鈞院八十九年九月一日筆錄），顯
      見關於所謂先前即有二百多萬元借款云云，純屬潘陳阿局片面之詞，潘予浩並
      未親自聞見其過程，自非屬實。縱使確有其事，亦與本件糾紛及本件當事人無
      關。
    3.另潘予浩雖證稱：抵押權設定辦妥之後，其有到被上訴人開在鳳山市的傢俱行
      還她所有權狀云云。惟查潘予浩所指之傢俱行並非被上訴人所開設，而係蘇金
      德所開設經營，迄至八十八年九月八日始申請歇業。故證人所言，與事實不符
      ，讓係因其根本對實情不明瞭所致。
  (六)至於證人盧張雀雲之證言，不過陳述其與上訴人間互助會會款週轉之經過，與被
    上訴人無關。潘陳阿局雖同時證稱盧張雀雲將錢交付後，「我都是存在我的帳戶
    內，如甲○○向我借就拿出來借她」等語（鈞院八十九年十二月二十九日筆錄）
    ，惟此絕非事實，被上訴人否認。退萬步言，潘陳阿局果有將盧張雀雲之錢出借
    他人，借貸之貸與人亦非上訴人。上訴人憑渠等之證言證明兩造有借貸關係，誠
    屬無稽。
  (七)上訴人所提出之三張支票，票面金額均不相同，且非被上訴人簽發給上訴人，而
    係被上訴人之夫蘇金德向潘陳阿局借款時所簽發。潘陳阿局見蘇金德無資力兌現
    ，竟利用上訴人之名義向被上訴人提起本訴，並編造被上訴人有向上訴人借款五
    百萬元之不實情節，企圖達其「夫債妻還」之目的。被上訴人雖曾設定最高限額
    抵押權予上訴人，惟迄今未向其借款，且土地登記簿謄本所載「本金最高限額新
    台幣伍佰萬元整」等字樣，所指不過抵押權之權利價值（即抵押權得以擔保之債
    權最高額度）而已，並非指實際上已發生之債權金額。上訴人執之為被上訴人有
    借款之證據，顯有混淆誤會。
  (八)上訴人另舉證人潘陳阿局在高雄市第五信用合作社、世華銀行、高新銀行等金融
    機構之提款記錄，謂曾出借五百萬元予被上訴人。惟查此等記錄為潘陳阿局之領
    款記錄，並非上訴人所有。潘陳阿局果有自其自己之帳戶中提款借予他人，貸與
    人亦非上訴人。次查此等記錄中固有提之記錄，惟潘陳阿局提款後並未交付予被
    上訴人，該等記錄不能憑為有交付借款之證據。再者，依上訴人所述之提款金額
    （上訴人11.辯論意旨狀），與其所主張之利息金額（上訴人12.準備暨調
    查證據狀第四頁），亦完全無法吻合！益徵上訴人及潘陳阿局所稱曾借款五百萬
    元給被上訴人云云，俱為不實。又依此等記錄及上訴人所述之借款情形以觀，上
    訴人出借之金額高達五百萬元，每次提款之金額均非一、兩萬元之小數，出借之
    次數甚多，再佐以潘陳阿局所收之利息果為月息一分半之高利，上訴人及潘陳阿
    局已屬放高利貸為業之金主及業主，若謂歷時五年多之借貸關係均不曾在付款時
    留下任何付款憑證，且均為大額數之現金給付，實與社會常情有違、與常理不合
    （證人張雀雲借款九十萬元，潘陳阿局尚且要求出具證明書，何以被上訴人借五
    百萬元，其卻未留下任何付款證明﹖）。故上訴人之主張，應確為不實在。
三、證據：援用在原審之立證方法，並聲請訊問證人蘇金德。
丙、本院依聲請訊問證人蘇金德、盧張雲雀及依職權訊問證人潘陳阿局、潘序浩、柳
    昭雄。
    理    由
一、上訴人主張，上訴人因有多餘現金，乃委請其姊潘陳阿局代為放款給朋友以轉取
    利息，故自八十二年起，由潘陳阿局陸續放款給被上訴人甲○○以賺取利息，迄
    八十五年十一月間已借予被上訴人達二百餘萬元，因被上訴人仍要再借，潘陳阿
    局乃向被上訴人要求設定抵押權以保障債權，雙方乃於八十五年十一月間辦理抵
    押權設定，被上訴人提供其所有之上述房地設定最高限額抵押五百萬元，清償日
    期為九十一年十一月二十八日，上訴人乃經由潘陳阿局再陸續放款予被上訴人合
    計達五百萬元，又原約定利息為月息一分半，惟嗣後經被上訴人央求減為一分三
    （即年息百分之十五點六）即每月利息六萬五千元，惟被上訴人自八十八年一月
    三十日起即未繳納利息，所交付之利息支票亦遭退票，爰訴請被上訴人給付五百
    萬元及自支付命令送達之翌日即八十九年一月十五日起至清償日止之約定之利息
    並願供擔保聲請宣告假執行。（經原審判決其敗訴後，於本審變更聲明為請求確
    認系爭抵押權所擔保之五百萬元之借款債權存在，及請求給付自八十八年一月三
    十日起，至八十九年七月三十日止之約定之利息一百二十三萬五千元）。
二、被上訴人則以，伊並未曾向上訴人乙○○借款，伊前曾向潘陳阿局借款五百萬元
    ，但在八十七年七月二十五日還二百萬元、八十七年九月二日還三百萬元已還清
    ，上訴人所稱之系爭抵押權係因被上訴人原先要借款，惟因上訴人方面要求月息
    三分，伊覺得太高，故沒有借，又，上訴人所提出之三張支票係伊之夫蘇金德之
    支票，那是蘇金德向潘陳阿局借款而交付潘陳阿菊，與伊無關，上訴人所提之錄
    音亦與借款無關云云資為抗辯。
三、本件上訴人於原審起訴請求被上訴人給付借款五百萬元，及自台灣高雄地方法院
    八十九年促字第八二一號支付命令送達被上訴人之翌日（即八十九年一月十五日
    ）起，至清償日止按年息百分之十五點六計算之利息，嗣上訴人於本院審理中，
    因發覺其所請求之借款，清償期為九十一年十一月二十八日，尚未屆至，乃變更
    聲明，請求確認該五百萬元之抵押債權存在，並僅請求給付自八十八年一月三十
    日起，至八十九年七月三十日止共十九期之已到期利息一百二十三萬五千元，被
    上訴人雖不同意上訴人上開聲明之變更，惟查，上訴人原提起給付之訴請求給付
    本金及約定利息，嗣變更為確認債權存在之訴及已到期之利息，關於本金部分形
    式上雖為訴之變更，惟實質上為聲明內容之減縮，且請求之基礎事實同一，利息
    部分與原聲明之利息比較則為聲明之擴張，依新修訂之民事訴訟法第二百五十五
    條第一項第二、三款規定無庸被上訴人同意，先予明。
四、上訴人主張，被上訴人於八十五年十一月二十九日以其所有坐落高雄縣鳳山市○
    ○段一０二二－一四地號土地及其上建物建號二九０七號門牌號碼高雄縣鳳山市
    ○○路四七六號三層樓房一棟設定本金最高限額五百萬元之抵押權予上訴人登記
    之清償日期為九十一年十一月二十八日，於八十五年十二月二日登記完畢等情，
    業據其提出他項權利證明書一件為證，被上訴人對於提供上述不動產設定抵押權
    予上訴人並不爭執，上訴人此部分主張，自堪信為真實。
五、上訴人主張，被上訴人自八十二年起，委由伊之姊潘陳阿局陸續放款給被上訴人
    ，迄八十五年十一月間已借給被上訴人達二百餘萬元，因被上訴人仍要再借，潘
    陳阿局乃向被上訴人要求設定抵押權以保障債權，雙方乃於八十五年十一月間辦
    理抵押權設定，預定借滿之金額為五百萬元，清償日期為九十一年十一月二十八
    日，登記完畢後，上訴人乃經由潘陳阿局再陸續放款予被上訴人合計達五百萬元
    ，又約定利息為月息一分半，嗣後被上訴人央求減為月息一分三（即年息百分之
    十五點六）即每月利息六萬五千元，惟被上訴人自八十八年一月三十日起，即未
    繳納利息，所交付之利息支票亦遭退票等情，業據其提出被上訴人之夫蘇金德為
    發票人，付款人台灣中小企業銀行鳳山分行，帳號０一五六一八，面額分別為六
    萬五千元、六萬七千五百元之支票及退票理由單各一紙為證（見一審卷第七、八
    頁），被上訴人則以前揭情詞為辯，經查，
  (一)證人即承辦系爭抵押權設定契約之土地代書潘亭浩證稱：「：：：是潘太太（指
    著潘陳阿局）到我的事務所，委託我辦理抵押權設定，當時潘太太來說，她曾借
    人家二百多萬元，現在又要來借，不放心，所以要求對方設定抵押，之後，我請
    潘太太準備一些資料再來辦手續。：：：：印象比較深刻的是，辦了之後，我有
    到被上訴人開在鳳山市的家具行，還她所有權狀，我們有談了一些話，被上訴人
    順便問我，她台南有一塊土地的問題：：：」「（當時雙方有無提到這些錢拿到
    沒﹖）印象中，二百多萬的債務已存在，現在要設定五百萬元」「（當時為何用
    『本金最高限額』這種寫法﹖）依我所了解，在設定時已借了二百多萬元，將來
    要借到五百萬元，因為尚未確定金額，所以我才寫『本金最高限額』」各等語（
    見本院卷第八八至九二頁）。且被上訴人亦承認辦理抵押權設定時，伊有到代書
    事務所。證人潘陳阿局亦證稱，被上訴人係自八十二年起即開始借款，至八十五
    年間因為要再借，故要求被上訴人要設定抵押以保障借款，設定抵押後，被上訴
    人復陸續借款前後合計本金為五百萬元等語。
  (二)由八十八年十二月間某日，潘陳阿局、柳昭雄及被上訴人三人在被上訴人之家具
    店之談話錄音，可見被上訴人承認(1)欠五百萬元，目前無力清償，(2)五百萬元是
    前幾年所借(3)五百萬元是被上訴人拿自己之房地抵押所借，被上訴人亦承認該錄
    音係伊之聲音無誤，惟辯稱，八十七年七月二十五日我有以合作金庫前鎮支庫，
    面額三百萬元之支票還一筆二百萬元，八十七年九月二日，又以同支庫，面額合
    計三百六十二萬一千元之支票三紙還三百萬元的，我借的五百萬元都已還清，我
    是向潘陳阿局借款已還清，我沒有向乙○○借系爭抵押權之借款，上開錄音並非
    在八十八年十二月所錄而是在較早所錄，故所談之借款與系爭借款無關云云。惟
    查，
    1.經隔離訊問結果，證人柳昭雄證稱，上開錄音係在本件起訴前在民國八十八年
      底或九十九年初去被上訴人家具店錄的等語，證人潘陳阿局亦證稱，上開錄音
      係在本件起訴前，大約在八十八年底或九十九年初去被上訴人家具店錄的」等
      語（見本院卷第二五二至二五三頁），是上訴人主張，上開錄音在八十八年十
      二月間所錄，自堪認定，又被上訴人所稱，伊有於八十七年七月二十五日還二
      百萬元、八十七年九月二日還三百萬元，伊故伊所借已還清一節，若係還系爭
      借款，被上訴人自不可能於八十八年十二月間仍承認尚欠五百萬元，目前無力
      清償，是上訴人主張，被上訴人所還者並非系爭借款，被上訴人企圖將二不同
      之借款混淆等語，應屬可採。
    2.依卷附之同意書、共同出資承買土地約定書、台灣高雄地方法院八十七年度票
      字第四二七六號民事裁定，不動產買賣合約書（見本院卷六九頁至七五頁）；
      上訴人主張，被上訴人所稱之於八十七年七月二十五日以合作金庫前鎮支庫面
      額二百萬元之支票還二百萬元，八十七年九月二日以同支庫，面額合計三百六
      十二萬元之支票三紙還款一節係被上訴人前與訴外人潘陳阿局、柳照雄共同投
      資土地，因資金不足而向潘陳阿局等借款，嗣後出售土地而持買受人所簽發之
      上開合作金庫前鎮支庫之支票，還向潘陳阿局等人之借款及投資分配款，與系
      爭借款無關等情堪予採信，且如前所述，若被上訴人已於八十七年九月二日還
      清系爭借款，自不可能於八十八年十二月之談話錄音中承認尚欠五百萬元，目
      前無力清償。此亦可見被上訴人企圖將二不同之借款混為一談。
    (三)證人即被上訴人之夫蘇金德雖證稱，伊因做生意如有需就向潘陳阿局調現，故
      有開支票給潘陳阿局，所開支票明細如附件（見本院卷第一七七頁），伊所借
      之款項只剩附件橘色線以下之五張支票（即五筆借款）尚未清償等語，惟查，
      證人潘陳阿局證稱，被上訴人之夫蘇金德並未曾向伊與上訴人等借過錢，都是
      被上訴人向伊等借款，被上訴人沒支票，都是拿她先生的支票給伊，附件橘色
      線以上部分是被上訴人甲○○與伊個人之金錢關係，至於橘色線以下的部分是
      被上訴人用來清償系爭借款之利息支票，伊在八十八年十二月之談話錄音中有
      提及四張支票就是橘色線以下之四張，此可見橘色線以下之支票都是系爭借款
      之利息支票，且附件明細表所有之支票都是被上訴人甲○○之筆跡，並沒她先
      生的筆跡等語，且橘色線以下之支票票載日期均為每月之三十日。被上訴人亦
      承認附件明細表之支票均為伊之筆跡，被上訴人雖辯稱，係因伊之夫蘇金德手
      痛，故伊代為簽發支票云云，惟查，附件明細表之支票票載日期自八十一年十
      二月三日至八十八年十二月三十日止，跨越之時間甚久，依常理，蘇金德自不
      可能於如此長之期間內每次均遇手痛而須被上訴人代為簽發支票。又此橘色線
      以下五張支票，上訴人主張，其中面額一張六萬五千元（11.）二張面額六
      萬七千五百元（5.、6.）即是以月息一分三計算而得（五百萬元、月
      息一分三為六萬五千元、六萬七千五百元為被上訴人遲延之補貼，另外二筆八
      萬元（4.、12.）亦是遲延利息之補貼，且均是每月三十日支付等語，
      亦屬合理可採。故證人蘇金德之證言顯不可採。
    (四)又據證人潘陳阿局證稱「（為何你們主張對造自八十八年一月三十日開始未繳
      息，可是提出的第一張退票卻是八十八年四月三十日，而不是八十八年一月三
      十日﹖）八十八年一月三十日的利息，（被上訴人）叫我讓她欠，請求延長三
      個月至四月三十日」「（八萬元是幾個月利息﹖）本來一個月利息，是六萬五
      千元，因為延期，她又多付延期的利息二千五百元，又向我借現金，我交付現
      金一萬二千五百元給被上訴人，八十八年二月份的利息，她開八十八年五月三
      十日，面額六萬七千五百元這張，八十八年三月份的利息，她開八十八年六月
      三十日面額六萬七千五百元，面額六萬七千五百元，八十八年四月份的利息，
      她開八十八年十一月三十日額六萬五千元，她說她的票已退票，沒有錢（故八
      十八年十一月三十日這張票）就不再補利息，年底再還，以後就不再拿利息了
      ，所以在（上述八十八年十二月間）談話錄音裡，我就說妳的支票都已退票，
      我就約她寫利息錢沒有還，不然雙方會有爭執，她說不會」「（設定抵押的部
      分何時借滿五百萬元﹖）在八十六年初就借滿五百萬元」「（有無約定利息由
      一分五改為一分三﹖）有的，在設定後，借滿五百萬元，再經過一段時間，大
      約是在八十七年年底時，被上訴人有要求我將利息降低，改為一分三」「（被
      上訴人買地有借錢﹖）本票裁定的二百萬元是被上訴人借錢買土地的，三百零
      五萬元是賣土地分得的錢」「本票裁定的二百萬元是我自己的錢借給她的，與
      乙○○無關」各等語（見本院卷第三一０至三一四頁），此亦可見被上訴人有
      借系爭抵押借款五百萬元，自八十八年一月起未繳息，月息為一分三（即年利
      率百分之十五點六）即每月利息六萬五千元。
    (五)證人潘陳阿局於八十九年十一月二十九日言詞辯論時證稱，系爭借款是伊與乙
      ○○的錢各約一半，伊與柳昭雄另外借予甲○○的錢，甲○○已經還了，就是
      買土地的那件等語（見本院卷第一三四至第一三七頁），可見系爭之抵押權所
      擔保之借款內部實際出資人為上訴人與訴外人潘陳阿局，潘陳阿局事後改證稱
      實際出資者僅有上訴人乙○○云云，固不足採，惟查，系爭抵押權所擔保之債
      權其債權人既登記為上訴人，縱其中有部分出借之款項為訴外人潘陳阿局所提
      供，並無上訴人以債權人名義行使權利。
六、綜上所述，上訴人之主張堪以採信，被上訴人既否認有此借款債權權存在，上訴
    人變更聲明，訴請確認系爭抵押權所擔保之五百萬元之借款債權存在，自屬正當
    ，應予准許。又本件借款債權，被上訴人自八十八年一月三十日起即未繳付利息
    ，上訴人請求（減縮請求）自八十八年一月三十日起，至八十九年七月三十日止
    共十九期之約定利息，計一百二十三萬五千元 （65000×19=0000000），自屬正
    當，原審就上訴人在原審之利息請求（即自八十九年一月十五日支付命令送達之
    翌日起至清償日止按週年利率百分之十五點六計算之利息）連同假執行之聲請予
    以駁回，自有未當，上訴意旨求予就此部分廢棄，為有理由，自應由本院將原判
    決此部分予以廢棄，並命被上訴人應給付上訴人利息一百二十三萬五千元。又，
    上訴人聲請願供擔保宣告假執行，被上訴人聲請願供擔保免為假執行，就此部分
    經核均無不合，爰分別酌定供擔保金額准許之。
七、本件事證已明，兩造其餘攻擊防禦方法與判決之結果不生影響，爰不一一論述。
八、據上論結，本件上訴及變更之訴為有理由，依民事訴訟法第四百四十九條第一項
    、第七十八條、第四百六十三條、第三百九十條第二項、第三百九十二條，判決
    如主。
中      華      民      國    九十      年      八      月      一      日
                                      臺灣高等法院高雄分院民事第五庭
~B1審判長法官  蔡明宛
~B2法      官  林健彥
~B3法      官  黃科瑜
右為正本係照原本作成。
如對本判決上訴，須於判決送達後二十日內向本院提出上訴狀，未表明上訴理由者，
，應於上訴後二十日內向本院提出理由書（均須按他造當事人之人數附繕本）。上訴
時應提出委任律師或具有律師資格之人之委任狀，並依附註條文規定辦理。
中      華      民      國    九十      年      八      月      七      日
~B法院書記官  黃富美
附註：
民事訴訟法第四百六十六條之一：
對於第二審判決上訴，上訴人應委任律師為訴訟代理人，但上訴人或其法定代理人具
有律師資格者，不在此限。
上訴人之配偶、三親等內之血親、二親等內之姻親，或上訴人為法人、中央或地方機
關時，其所屬專任人員具有律師資格並經法院認為適當者，亦得為第三審訴訟代理人。
第一項但書及第二項情形，應於提起上訴或委任時釋明之。
                                                               ＪＨＫＡＦ


司法院資訊處製作；財團法人民間司法改革基金會備份。
